【裁判字號】    90,訴,394
【裁判日期】    900831
【裁判案由】    違反水土保持法
【裁判全文】
臺灣基隆地方法院刑事判決                            九十年度訴字第三九四號
    公  訴  人  臺灣基隆地方法院檢察署檢察官
    被      告  甲○○
右列被告因水土保持法等案件，經檢察官提起公訴（九十年度偵字第一四八二號），
本院判決如左︰
    主  文
甲○○在公有山坡地內，未經同意擅自占用，致生水土流失，處有期徒刑陸月，如易
科罰金，以佰元折算壹日，緩刑貳年。
附圖編號Ａ所示二層未完成鐵皮屋及編號Ｂ所示搭建鋼架部分之工作物（面積共玖拾
玖平方公尺）均沒收。
    事  實
一、甲○○明知坐落基隆市○○區○○段八七七地號土地係財政部國有財產局管理之
    國有土地，均屬水土保持法所稱之山坡地，竟未經財政部國有財產局之同意，於
    民國（下同）八十九年三月間，僱用不知情之工人在原已砌築之老舊磚造屋上搭
    蓋二層式鐵皮屋（如附圖編號Ａ所示），復以鋼架搭建棚架（如附圖編號Ｂ所示
    ），因施工過程除去附近山壁原生雜草，並開挖磚屋左側山壁，致生水土流失，
嗣於九十年一月十九日上午十時三十分許，經基隆市政府建設局農林課人員會同
    仁愛區公所人員勘查，而悉上情。
二、案經基隆市警察局第一分局報告臺灣基隆地方法院檢察署檢察官偵查起訴。
    理  由
一、訊據被告甲○○固坦承有於右揭時、地僱工搭建二層式鐵皮屋及鋼架等情不諱，
    惟辯稱：伊只有與一些老人將上面的草砍掉而已，並沒有開挖山壁云云。然查：
    上開坐落基隆市○○區○○段八七七地號土地，係中華民國所有，由財政部國有
    財產局管理，並經臺灣省政府於八十六年十月八日以八六農水字第一六八八六七
    號公告為法定山坡地範圍等情，有土地登記簿謄本及臺灣省山坡地範圍地段明細
    表在卷可查；又被告擅自在附圖編號Ａ、Ｂ所示部分搭蓋二層式鐵皮屋及鋼架等
    事實，有基隆市信義地政事務所、仁愛區公所及建設局共同於九十年一月十九日
    上午十時三十分許勘查之基隆市山坡地查報取締案件現場勘查紀錄及照片六幀附
    卷足憑，且被告搭建鐵皮屋及鋼架之位置，復經臺灣基隆地方法院檢察署檢察官
    會同基隆市信義地政事務所測量人員到場勘驗，並測量明確，有勘驗筆錄、現場
    照片及基隆市信義地政事務所土地複丈成果圖在卷可稽，嗣經本院會同信義地政
    事務所測量人員至現場指出搭建鐵皮屋及鋼架之處，即為位於複丈成果圖即附圖
    編號Ａ、Ｂ所示部分等情，有本院刑事勘驗筆錄及現場相片可按。雖被告一再否
    認並無開挖山壁之行為，惟經本院會同鑑定人實地現場履勘發現，位於磚屋左側
    部分山壁有新近開鑿痕跡，因附近原生雜草復經除去，造成水土流失事實乙情，
    有國立台灣海洋大學九十年八月二日九十海河字第五二五一號函附水土流失之勘
    驗報告書一件附卷可參，以被告並不否認其有除去附近山壁原生雜草之行為，而
    系爭土地所處位置亦屬偏遠，一般民眾不至會為取得少量土石長途跋涉挖取，且
    被告遭取締時確有僱工進行增建等情觀之，可徵被告於增建上開鐵皮屋及鋼架時
    ，應有就近挖取山壁土石供己使用之行為，是其上開僅除草未有開挖土石之辯，
    並不足採。綜上所述，本件事證明確，被告犯行洵堪認定。
二、
  (一)按「行為後法律有變更者，適用裁判時之法律。但裁判前之法律有利於行為人者
    ，適用最有利於行為人之法律」，刑法第二條第一項定有明文，究中所稱之「法
    律」變更係指規定「刑罰」之實體法有所變更而言，此自保安處分（刑法第二條
    第二項）、褫奪公權（刑法施行法第二條）、程序法均採從新原則，毋需另為新
    舊法之比較自明。次按刑法為顧及受刑人之各種境遇情狀，對於受短期自由刑及
    罰金刑宣告之受刑人，因限於各種特殊原因以致客觀上不能執行或難以執行原宣
    告刑時，為避免短期自由刑可能產生之弊病，准許受刑人在符合法定條件下，得
    為易刑處分，刑法第四十一條之易科罰金、第四十二條之易服勞役及第四十三條
    之易以訓誡，即係此種關於執行刑罰之易科標準，由於事關刑事執行，且與刑罰
    法律之變更無涉，自應當然適用裁判時之新法，而無比較新舊法之問題，最高法
    院二十九年上字第五二五號、第二三二九號判例均同此旨。經查本件被告犯罪後
    ，刑法第四十一條於九十年一月十日經總統以華總一義字第九○○○○○三八○
    ○號令修正公布，並於同年月十二日正式生效施行，根據該修正條文之立法理由
    係以「原條文以最重本刑三年為限，放寬為五年，因為眾多最重本刑五年之罪如
    背信、侵占、詐欺等，在當今日新月異工商社會中，誤觸法網者眾；基於刑法『
    從新從輕』主義，目前罪刑確定尚未執行者，罪刑確定正在執行者均適用之」，
    亦足證立法者認為僅有罪刑確定尚未執行者、罪刑確定正在執行者始有基於「從
新從輕」原則為新舊法之比較適用，至若罪刑尚未裁判確定者，當然直接適用裁
    判時之新法即可，應無贅論如何比較新舊法之問題，合先敘明。
  (二)查被告甲○○在公有山坡地內，擅自搭建鐵皮屋、鋼架，致生水土流失，已如前
    述，核其所為，係犯水土保持法第三十二條第一項之罪。被告甲○○僱用不知情
    之工人進行施工，為間接正犯。又我國實務向來認為山坡地保育利用條例及水土
    保持法關於擅自占用、開發他人山坡地之刑罰，係刑法竊佔罪之特別規定，而水
    土保持法第三十二條第一項之構成要件與山坡地保育利用條例第三十四條第一項
    之構成要件相同，觀諸「水土保持，依本法之規定；本法未規定者，適用其他法
    律之規定」，水土保持法第一條第二項定有明文，故水土保持法就立法體制而言
    ，係立於特別法之地位，適用時排斥其他法條之適用，僅水土保持法未規定時，
    始有其他法律適用之餘地，主管機關即行政院農業委員會亦同此認定（八五農林
    字第五一三六八七六Ａ號函參照）。至山坡地保育利用條例雖曾於八十七年一月
    七日修正公布第二十三至第三十五條等條文，相對於八十三年五月二十七日制定
    公布之水土保持法而言，山坡地保育利用條例係屬新法，然基於「特別法優於普
    通法」及「新普通法不能變更舊特別法」之法律競合關係，應逕論以水土保持法
    第三十二條第一項之罪即可。又公訴人認被告甲○○有以大型機具挖掘山壁（如
    附圖編號Ｃ所示）使黃土裸露、土質鬆軟，並為通行而大肆鏟除雜生林（如附圖
    編號Ｄ所示）部分，除經被告甲○○堅決否認外，經本院會同鑑定人現場勘查結
    果顯示，由磚屋之材質與建造形式判斷，該磚屋建造日期應已超過十年，且因下
    階平台與磚屋高層相當，故除前述磚屋左側部分山壁有新近開鑿痕跡之外，磚屋
    右側與左側大部分平台應非被告新近所開闢；而上階平台部分豎有二只電線桿，
    故上階平台形成之時日亦應已許久，應非被告新近開闢而成等情，有國立台灣海
    洋大學九十年八月二日九十海河字第五二五一號函附水土流失之勘驗報告書一件
    附卷可稽，足徵附圖編號Ｃ、Ｄ所示系爭土地上、下緣開挖部分早已存在多年，
    並非被告甲○○所為，自難僅憑被告有前述在系爭地號土地上搭建鐵皮屋及鋼架
    之占用行為，遽認該處所有之開挖行為均屬被告所為，此外復查無其他積極證據
    足資證明被告有僱工進行如附圖編號Ｃ、Ｄ所示開挖範圍之犯行，原應就此部分
    為無罪之諭知，惟公訴意旨認此部分與前開有罪部分具有裁判上一罪之想像競合
    關係，爰不另為無罪諭知，附此敘明。爰審酌被告甲○○並無不良素行，上開行
    為所造成之水土流失非鉅，且已自動拆除部分鐵皮鋼架，並進行屋內物品遷移，
    暨其犯後態度良好等一切情狀，量處如主文所示之刑，併依修正後之刑法第四十
    一條第一項規定，諭知易科罰金之折算標準。查被告前未曾受有期徒刑以上刑之
    宣告，有臺灣高等法院被告全國前案紀錄表附卷可稽，其犯罪後已知悔悟，本院
    認其經此教訓後，當知所警惕，而無再犯之虞，因認其所宣告之刑，以暫不執行
    為適當，併予宣告緩刑二年，以勵來茲，用啟自新。
三、「犯本條之罪者，其墾殖物、工作物、施工材料及所使用之機具沒收之」，水土
    保持法第三十二條第五項定有明文。附圖編號Ａ、Ｂ位置所示之二層未完成鐵皮
    屋及搭建鋼架部分（面積共九十九平方公尺），均為被告甲○○犯本罪所得之工
    作物（最高法院七十九年度第一次刑事庭會議提案二決議參照），自屬被告甲○
    ○所有之物，均應依法宣告沒收。
據上論斷，應依刑事訴訟法第二百九十九條第一項前段，水土保持法第三十二條第一
項、第五項，刑法第十一條前段、第四十一條第一項、第七十四條第一款、第三十八
條第一項第三款，罰金罰鍰提高標準條例第二條，判決如主文。
本案經檢察官黃士元到庭執行職務。
中      華      民      國    九十      年      八      月    三十一    日
                                    臺灣基隆地方法院刑事第三庭
                                      法      官    林  玉  珮
右正本證明與原本無異。
對於本件判決如有不服，應於收受送達後十日內，向本院提出上訴書狀，上訴於臺灣
高等法院，並按他造當事人之人數附具繕本。
                                      書  記  官    陳  俊  德
中      華      民      國    九十      年      九      月      四      日
附錄論罪法條
水土保持法第三十二條第一項：
在公有或私人山坡地或國、公有林區或他人私有林區內未經同意自墾殖、占用或從
事第八條第一項第二款至第五款之開發、經營或使用，致生水土流失或毀損水土保持
之處理與維護設施者，處六月以上五年以下有期徒刑，得併科新臺幣六十萬元以下罰
金。但其情節輕微，顯可憫恕者，得減輕或免除其刑。


司法院資訊處製作；財團法人民間司法改革基金會備份。
